【裁判字號】    99,簡上,669
【裁判日期】    991029
【裁判案由】    詐欺
【裁判全文】
臺灣桃園地方法院刑事判決             99年度簡上字第669號
上  訴  人
即  被  告  乙○○
上列上訴人即被告因詐欺案件，不服本院簡易庭於中華民國99年
7 月15日所為99年度桃簡字第1633號第一審刑事簡易判決（偵查
案號：臺灣桃園地方法院檢察署99年度偵字第7958號，暨移送併
辦案號：99年度偵字第7100號、99年度偵字第9150號），提起上
訴，本院管轄第二審之合議庭判決如下：
    主  文
原判決撤銷。
乙○○幫助意圖為自己不法之所有，以詐術使人將本人之物交付
，處有期徒刑月，如易科罰金，以新臺幣壹仟元折算壹日。緩
刑貳年。
    事  實
一、乙○○因家境貧困，明知詐騙集團等不法份子經常利用他人
    申請之行動電話門號從事詐欺犯罪，以獲取不法利益並逃避
    執法人員之追查，且依其社會經驗，應有相當之智識程度可
    預見其提供申辦之行動電話門號供他人使用，將幫助他人從
    事詐欺取財之犯行，仍不違反其本意，於民國98年10月21日
    中午12時許，因見報紙刊登申辦行動電話門號可換取金錢之
    廣告，思及無錢可為就讀國小之長子繳交學校評量講義費用
    ，竟基於幫助他人詐欺取財之不確定故意，率爾撥打電話予
    對方聯繫，並相約於同日下午1 時許在桃園縣中壢市○○路
    29 號 之長虹通訊行，由乙○○申辦門號0000000000號行動
    電話而取得該門號之SIM 卡後，再以每代辦1 支門號即支付
    新臺幣（下同）300 元之代價，將上述門號之SIM 卡出售予
    真實姓名年籍不詳、年約30歲之成年男子，任由該男子所屬
    詐騙集團使用，以此方式幫助該詐騙集團向他人詐取財物。
    嗣該詐騙集團成員乃基於意圖為自己不法所有之詐欺取財犯
    意，於98年11月間，使用上開門號在報紙上刊登應徵工作之
    廣告，藉以詐取不特定人之帳戶，並為如下之犯行：
(一)、98年11月10日某時，甲○○（未據起訴）因求職心切，見報
    紙刊載應徵會計人員之廣告，立即撥打乙○○所申辦門號00
    00000000號行動電話與假冒為電子遊藝場林姓員工之詐騙集
    團成員聯繫，二人並相約於翌日（11月11日）下午3 時許，
    在臺北市○○○路○ 段96號便利商店見面。甲○○屆時依約
    抵達該處，改由另名自稱「廖先生」之成年男子佯裝對之進
    行面談，並要求甲○○須提出身分證及履歷表影本、個人金
    融帳戶提款卡等相關資料以供電子遊藝場查驗，甲○○因而
    陷於錯誤，逕依「廖先生」之指示，先後於98年11月11日及
    同年月13日，貿然將其個人所有華南銀行帳戶（帳號為000-
    00-000000-0 ）及國泰世華銀行帳戶（帳號為000-00-00000
    0-0 ）之提款卡交予「廖先生」，嗣因甲○○遲未接獲「廖
    先生」之通知，始知受騙。
(二)、98年11月12日某時，呂學昱（所涉幫助詐欺案件，業經本院
    於99年9 月11日以99年桃簡字2251號判處有期徒刑3 月，尚
    未確定）見報紙刊載應徵司機之廣告，遂撥打乙○○所申辦
    之門號0000000000號行動電話與自稱「經理」之詐騙集團成
    員聯繫，「經理」於該次電話中即向呂學昱詐稱因受僱司機
    之薪資均以轉帳方式支付，且司機之帳戶亦須交付公司供作
    兌換賭資使用，呂學昱如欲順利受聘，即應先行提供相關提
    款卡、密碼以俾確認其名下金融帳戶是否遭列為警示。呂學
    昱乃不疑有他，於翌日（11月13日）下午4 時許前往桃園縣
    中壢市後火車站某便利商店應徵時，貿然將其所有第一商業
    銀行大湳分行帳戶（帳號為00000000000 號）之存摺影本、
    駕照影本及提款卡交予另名自稱「副理」之成年男子，並於
    交付上開物件後之同日某時許，再以電話告知「經理」提款
    卡密碼。嗣因「經理」始終並未通知呂學昱上班時間，呂學
    昱又接獲第一商銀大湳分行傳送行動電話簡訊告知其上開帳
    戶出入異常，始知受騙。
(三)、98年11月13日前之同月某日下午某時許，游政勳（所涉幫助
    詐欺案件，業經臺灣新竹地方法院於99年5 月21日以99年度
    審竹簡字第654 號判處有期徒刑4 月，緩刑2 年，並應提供
    80小時之義務勞務，於同年6 月14日確定）見報紙刊載應徵
    司機之廣告，遂撥打乙○○所申辦之門號0000000000號行動
    電話與自稱「林先生」之詐騙集團成員聯繫，因「林先生」
    於電話中向游政勳訛稱為確保金錢匯入其帳戶後，不致隨即
    遭銀行扣款，須提供其個人之提款卡及密碼加以測試。游政
    勳一時不察，遂在新竹市○○路81號之便利商店，將其所申
    辦之第一商業銀行竹北分行帳號00000-000000號（併案意旨
    書誤載為000000000000號，應予更正）帳戶之提款卡及駕駛
    執照影本、簡易履歷等物件，交付予該名自稱「林先生」之
    成年男子，復於交付前開物件後之同日某時許，再於電話中
    告知「林先生」提款卡密碼。嗣於98年11月19日下午2 時許
    ，游政勳察覺其上開帳戶竟遭列為警示而無法使用，始知受
    騙。
二、而上開詐騙集團成員於取得呂學昱、游政勳之前揭金融帳戶
    後，即為下列詐欺犯行：
(一)、於98年11月13日晚間6 時8 分許，致電楊惠如，佯裝係東森
    購物台及郵局職員，向楊惠如詐稱因購物交易付款方式誤設
    為分期給付，須前往自動櫃員機操作，始能解除分期設定，
    致楊惠如因而陷於錯誤，依詐騙集團成員指示，於同日晚間
    8 時2 分、5 分許，在臺中市○○○路○ 段668 號第一商業
    銀行自動櫃員機前，將自己帳戶內之款項9 萬7,000 元、2,
    000 元接續匯款游政勳所提供之上開第一商銀帳戶內，隨即
    由該詐騙集團成員以游政勳所提供之提款卡及密碼全數領出
    得逞。
(二)、於98年11月15日下午4 時50分許，致電胥耀濃，佯裝係雅虎
    奇摩網站之賣家及華南銀行行員，向胥耀濃詐稱因交易簽收
    單據有誤，須依指示前往自動櫃員機操作，始能取消銀行扣
    款，致胥耀濃因而陷於錯誤，依詐騙集團成員指示，於同日
    （11月15日）晚間9 時29分、39分、41分接續匯款4 萬8,00
    0 元、2,000 元、1,000 元至呂學昱所提供之上開第一商銀
    帳戶內，隨即由該詐騙集團成員以呂學昱所提供之提款卡及
    密碼全數領出得逞。
二、案經臺北市政府警察局中山分局報請臺灣臺北地方法院檢察
    署檢察官呈請臺灣高等法院檢察署令轉臺灣桃園地方法院檢
    察署檢察官偵查起訴，暨臺北市政府警察局南港分局報請臺
    灣士林地方法院檢察署檢察官呈請臺灣高等法院檢察署令轉
    臺灣桃園地方法院檢察署檢察官移送併辦。
    理  由
壹、證據能力方面：
一、按被告以外之人於審判外之言詞或書面陳述，除法律有規定
    者外，不得作為證據；被告以外之人於審判外之陳述，經當
    事人於審判程序同意作為證據，法院審酌該言詞陳述或書面
    陳述作成時之情況，認為適當者，亦得為證據。當事人、代
    理人或辯護人於法院調查證據時，知有第159 條第1 項不得
    為證據之情形，而未於言詞辯論終結前聲明異議者，視為有
    前項之同意，刑事訴訟法第159 條第1 項及第159 條之5 分
    別定有明文。查證人甲○○、呂學昱、游政勳、胥耀濃、楊
    惠如於警詢中所為陳述，固均屬傳聞證據，惟檢察官及被告
    就前揭審判外陳述之證據能力，於本院準備程序均不爭執，
    而檢察官迄至言詞辯論終結前並未再聲明異議，且被告復未
    到庭或以書狀聲明異議，依同法第159 條之5 第2 項規定，
    視為公訴人、被告均同意作為證據。經核上開證據資料製作
    時之情況，查無違法不當或證明力明顯過低之瑕疵，亦認為
    以之作為證據應屬適當，認均有證據能力。
二、其次，本案認定事實所引用之文書證據及物證，並無證據證
    明係公務員違背法定程式所取得，亦無刑事訴訟法第159 條
    之4 之顯有不可信之情況與不得作為證據之情形。本院斟酌
    本案卷內之證據並非非法取得，亦無證明力明顯過低之情形
    ，且經本院於審判期日依法進行證據之調查、辯論，被告於
    訴訟上之程序權即已受保障，故前揭各該證據，均得採為證
    據，合先敘明。
貳、實體方面：
一、上開犯罪事實，業據被告乙○○迭於警詢、偵訊及本院準備
    程序中坦認不諱（見臺灣桃園地方法院檢察署〈下稱丙○〉
    99年度偵字第7958號卷第4 至5 頁、99年度偵字第7100號卷
    第7 至9 頁、第37至38頁，臺灣士林地方法院檢察署99年度
    偵字第2149號卷〈下稱士檢卷〉第20至22頁，本院卷第20頁
    反面），核與證人甲○○、游政勳、胥耀濃、楊惠如於警詢
    中（見臺灣臺北地方法院檢察署99年度偵字第4879號卷〈下
    稱北檢卷〉第6 至7 頁、士檢卷第5 至7 頁、第15至19頁，
    丙○99年度偵字第7100號卷第11頁），以及證人呂學昱於警
    詢及偵訊時（見丙○99年度偵字第7100號卷第4 至5 頁、第
    38至39頁）陳述之情節相符，此外，並有：(一)、臺北市政府
    警察局中山分局中山一派出所98年12月8 日陳報單、受理各
    類案件紀錄表、甲○○所有華南銀行及國泰世華銀行存摺封
    面影本、應徵工作剪報、便利商店翻拍照片（以上見北檢卷
    第1 至2 頁、第8 頁、第9 至10頁、第11至13頁）；(二)、楊
    惠如匯款之自動櫃員機轉帳收據、中華郵政全球資訊網網頁
    畫面、第一商業銀行竹北分行98年12月2 日（98）一竹北字
    第320 號函附交易紀錄明細、存款開戶印鑑卡及帳號申請人
    資料、游政勳行動電話簡訊翻拍照片、通聯調閱查詢單、游
    政勳所有第一銀行存摺封面及內頁交易明細、臺中縣政府警
    察局清水分局明秀派出所受理各類案件紀錄表、受理刑事案
    件報案三聯單（以上見士檢卷第23頁、第34至35頁、第39至
    41頁、第42至45頁、第46頁、第47頁、第50頁、第52至53頁
    、第71頁）；(三)、第一商業銀行大湳分行98年12月16日（98
    ）一湳字第275 號函附呂學昱之身分證、印鑑卡影本及自98
    年9 月1 日起至11月16日止之交易明細、通聯調閱查詢單、
    桃園縣政府警察局八德分局四維派出所98年11月17日第1759
    號刑事呈報單、臺中市警察局第二分局永興派出所受理各類
    案件紀錄表、受理詐騙帳戶通報警示簡便格式表、受理刑事
    案件報案三聯單、被害人胥耀濃自動櫃員機轉帳收據、內政
    部警政署反詐騙諮詢專線紀錄表、金融機構聯防機制通報單
    、財團法人金融聯合徵信中心通報案件紀錄資訊、臺灣大哥
    大股份有限公司99年4 月2 日法大字第099045494 號書函（
    以上見丙○99年度偵字第7100號卷第12頁、第18頁、第21頁
    、第23至35頁、第64至65頁）等件在卷可佐。
二、而本院衡酌今日一般人申辦行動電話門號並非難事，如非供
    犯罪之非法使用，衡諸常情，實無置自己名義行動電話門號
    不用，而取得他人行動電話門號使用之必要。且行動電話門
    號係個人之聯絡工具，一般人皆有妥為保管防止他人任意使
    用之認識，縱因特殊情況偶有交付他人使用之需，亦必然深
    入瞭解用途後再行提供以使用，且對交付使用之他方有信賴
    基礎存在，方符常情。而該等專有物品如落入不明人士手中
    ，而未加以闡明正常用途，極易被利用為與財產有關之犯罪
    工具，此已為吾人依一般生活認知所易於體察之常識，參以
    邇來詐欺者使用他人帳戶存摺或行動電話門號作為指示被害
    人匯款工具之犯罪類型層出不窮，並廣經媒體披載，凡對社
    會動態尚非全然不予關注者均能知曉，尤以有犯罪意圖者，
    若非有正當理由，竟無故徵求他人提供行動電話門號，客觀
    上亦可預見其目的乃係藉由該門號實施犯罪並有意隱匿撥打
    電話之流程及真正行為人身分曝光之用意，一般人本於普通
    認知能力實均易於瞭解。是被告雖已可預見其所申辦之行動
    電話門號提供予他人使用，將幫助他人實施詐欺犯罪，卻仍
    將其所申辦之門號交付予他人，顯具縱有人以其門號實施詐
    欺犯罪亦不違背其本意之幫助意思甚明，被告前開任意性自
    白核與事實相符，應堪信真正。本件事證已臻明確，被告幫
    助詐欺之犯行洵堪認定，應予依法論科。
三、論罪科刑：
(一)、按刑法上之幫助犯，係對於犯罪與正犯有共同之認識，而以
    幫助之意思，對於正犯資以助力，而未參與實施犯罪之行為
    者而言（最高法院75年度台上字第1509號、88年度台上字第
    1270號判決意旨併參）。是若未參與實施犯罪構成要件之行
    為，而係出於幫助之意思提供助力，即屬幫助犯，而非共同
    正犯。茲查本件被告提供其所申辦之行動電話門號予真實姓
    名年籍均不詳之詐騙集團成員使用，以供其等收取帳戶並進
    而詐騙他人財物，其所為提供行動電話門號之行為，僅為他
    人之詐欺取財犯行提供助力，尚無證據證明被告係以自己實
    施詐欺犯罪之意思，而與他人有共同犯罪之犯意聯絡，是本
    件被告僅有幫助詐欺之犯意，而為詐欺構成要件以外之行為
    。核其所為，係犯刑法第30條第1 項前段、第339 條第1 項
    之幫助詐欺取財罪。至被告所幫助之各該詐欺集團成員間，
    就詐欺之犯行，則有犯意聯絡及行為分擔，應論以共同正犯
    ，併此敘明。
(二)、被告以一提供行動電話門號予詐騙集團成員使用，供詐騙集
    團成員刊登廣告收取甲○○、呂學昱、游政勳之帳戶後，再
    以收取所得之呂學昱及游政勳帳戶，詐騙被害人胥耀濃、楊
    惠如等人轉帳匯款，係以一幫助行為，同時觸犯數詐欺罪名
    ，為想像競合犯，應依刑法第55條前段規定從重論以一幫助
    詐欺罪。至被害人胥耀濃、楊惠如分次匯款至呂學昱及游政
    勳所提供之前揭帳戶內，則均係詐欺正犯基於同一詐欺之犯
    意，於同一時地為詐騙被害人而使之分次交付財物所為，係
    以一行為侵害同一法益，為接續犯。聲請簡易判決處刑書雖
    未就被告幫助詐欺集團以所取得之游政勳及呂學昱上開帳戶
    詐騙被害人楊惠如、胥耀濃部分提起公訴（即丙○卷99年度
    偵字第7100號、99年度偵字第9150號移送併案部分），惟該
    部分與本案已起訴部分，具想像競合犯之裁判上一罪關係，
    有如上述，為起訴效力所及，本院自應併予審判。又被告既
    係幫助他人犯罪，犯罪情節及惡性尚難逕與實施詐騙之詐欺
    正犯為等同評價，爰依刑法第30條第2 項之規定減輕其刑。
(三)、原審認被告乙○○罪證明確，予以論罪科刑，固屬卓見。惟
    原判決未及審酌前述臺灣桃園地方法院檢察署99年度偵字第
    7100號、99年度偵字第9150號移送併辦事實部分，則有未洽
    。被告上訴意旨指摘原判決未予緩刑之機會，雖係就原審適
    法之職權行使，任加指摘，而無理由，然原判決既有上揭可
    議之處，自應由本院將原判決撤銷，就該案件自為判決。爰
    審酌被告所犯將助長詐欺風氣猖獗、影響社會金融秩序及交
    易安全、增加被害人求償之困難、並使犯罪追查趨於複雜，
    惟念及被告自警詢時起即迭承犯行，堪認其確有悔意，另本
    件被告之所以出售己所申辦之行動電話，復係起因家中經濟
    困窘，無力為其就讀國小之長子支付學校評量講義費用所致
    ，並兼衡被告之素行狀況、智識程度、犯罪手段、所生危害
    等一切情狀，量處如主文第2 項所示之刑，並諭知易科罰金
    之折算標準，以為警惕。
(四)、末查，被告前未曾因故意犯罪受有期徒刑以上刑之宣告，此
    有卷附臺灣高等法院被告前案紀錄表在卷可稽。被告前於99
    年1 月1 日業經桃園縣政府以99年1 月1 日府社助字第0980
    473176號函核定為低收入戶；而其雖育有三子，然年紀最大
    者不滿11歲，最小兒子甫一出生又因腦性麻痺而經核定為極
    重度多重障礙，有桃園縣桃園市公所99年7 月30日低收入戶
    證明書、全民健康保險證明卡、中華民國身心障礙手冊等在
    卷可稽，被告之家計負擔沈重，實可見一斑。其因一時失慮
    ，偶罹刑典，事後又已坦承本案犯行，並勇於接受處罰，深
    具悔意，本院衡酌本件被告之犯罪情節，認其尚無必藉刑之
    執行始可達教化其反社會行為之必要，諒被告經此刑之宣告
    後，應知警惕而無再犯之虞，本院因認暫不執行其刑為當，
    爰依刑法第74條第1 項第1 款規定，併予宣告緩刑2 年，以
    啟自新，並觀後效。
四、被告經合法傳喚，無正當理由不到庭，爰不待其到庭陳述，
    逕由檢察官一造辯論而為判決。
據上論斷，應依刑事訴訟法第455 條之1 第1 項、第3 項、第36
9 條第1 項前段、第364 條、第371 條、第299 條第1 項前段，
刑法第30條第1 項前段、第2 項、第339 條第1 項、第55條、41
條第1 項前段、第74條第1 項第1 款，刑法施行法第1 條之1 第
1 項、第2 項前段，判決如主文。
本案經檢察官蔡佩玲到庭執行職務。
中    華    民    國    99    年    10    月    29    日
                  刑事第八庭    審判長法  官  劉為丕
                                      法  官  溫祖明
                                      法  官  呂綺珍
附錄論罪科刑法條：
中華民國刑法第339條
（普通詐欺罪）
意圖為自己或第三人不法之所有，以詐術使人將本人或第三人之
物交付者，處5 年以下有期徒刑、拘役或科或併科1 千元以下罰
金。
以前項方法得財產上不法之利益或使第三人得之者，亦同。
前二項之未遂犯罰之。
以上正本證明與原本無異。
不得上訴。
                                      書記官  范升福
中    華    民    國    99    年    10    月    29    日

司法院資訊處製作；財團法人民間司法改革基金會備份。
